【裁判字號】    96,上訴,2336
【裁判日期】    970617
【裁判案由】    違反毒品危害防制條例
【裁判全文】
臺灣高等法院高雄分院刑事判決        96年度上訴字第2336號
上  訴  人  臺灣高雄地方法院檢察署檢察官
上  訴  人  乙○○
即  被  告
指定辯護人  本院公設辯護人  李佩娟
上列上訴人因違反毒品危害防制條例案件，不服臺灣高雄地方法
院96年度訴字第43號中華民國96年10月17日第一審判決（起訴案
號：臺灣高雄地方法院檢察署95年度偵續字第417號），提起上
訴，本院判決如下：
    主  文
原判決撤銷。
乙○○幫助施用第二級毒品，處有期徒刑捌月，減為有期徒刑肆
月，如易科罰金，以銀元參佰元即新台幣玖佰元折算壹日。
乙○○被訴販賣第三級毒品部分無罪。
    事  實
一、乙○○明知MDMA（俗稱搖頭丸）係屬毒品危害防制條例第2
    條第2項第2款所規定之第二級毒品，不得持有或施用，竟基
    於幫助施用第二級毒品之犯意，由乙○○與林岑蔚、蔡靜婷
    、陳俊廷共同集資購買MDMA於為蔡靜婷慶生時使用，而由乙
    ○○於民國95年3 月10日下午5 、6 時許，在高雄市○○路
    某網咖，以每顆新台幣（下同）400 元之代價向「電線」之
    不詳姓名成年男子購買MDMA 8顆，同日晚間11時許，蔡靜婷
    租用高雄市○○區○○路7 號「中正飯店」4 樓416 室作為
    慶生場所，乙○○遂將所購買之8 顆MDMA攜至該會場，供林
    岑蔚、蔡靜婷、陳俊廷吸用，而幫助其3 人施用第二級毒品
    MDMA；嗣於同日晚上11時50分許，在上址為警查獲，並扣得
    乙○○所有與本案犯罪無關之第二級毒品甲基安非他命1 包
    （此部分另經原審判刑確定），復自林岑蔚身上扣得乙○○
    所購買之4 顆MDMA。
二、案經高雄市政府警察局鹽埕分局移送台灣高雄地方法院檢察
    署檢察官偵查起訴。
    理  由
壹、程序方面：
一、按被告以外之人於審判外之言詞或書面陳述，除法律有規定
    者外，不得作為證據；被告以外之人於檢察事務官、司法警
    察官或司法警察調查中所為之陳述，與審判中不符時，其先
    前之陳述具有較可信之特別情況，且為證明犯罪事實存否所
    必要者，得為證據，刑事訴訟法第159 條第1 項、第159 條
    之2分別訂有明文。本件證人林岑蔚於警詢時所證述向被告
    購買毒品，與其在原審審理時所證述係與被告合資購買毒品
    不一致，本院審酌證人林岑蔚製作警詢筆錄時間與案發時間
    相隔短暫，記憶較清晰，所為證述未受人情壓力之影響，具
    有較可信之特別情況，且為證明犯罪事實存否之所必要，自
    有證據能力。
二、又被告以外之人於偵查中向檢察官所為之陳述，除顯有不可
    信之情況外，得為證據，刑事訴訟法第159 條之1 第2 項定
    有明文。證人林岑蔚、蔡靜婷、陳俊廷於偵查中經具結後向
    檢察官所為之陳述，均屬傳聞證據；惟現階段刑事訴訟法規
    定，檢察官代表國家偵查犯罪、實施公訴，依法其有訊問被
    告、證人及鑑定人之權，而實務運作時，檢察官偵查中向被
    告以外之人所取得之陳述，原則上均能遵守法律規定，不致
    違法取供，其可信度極高，且經於原審實施交互詰問，已踐
    行保障被告對於證人林岑蔚、蔡靜婷、陳俊廷之正當詰問權
    ，被告及辯護人復未提出有何顯不可信之情形，是依上開規
    定，證人林岑蔚、蔡靜婷、陳俊廷於偵查中經具結後向檢察
    官所為之陳述均得為證據。
三、卷附之高雄醫學大學附設中和紀念醫院95年4月25日所為之
    檢驗報告，係檢察官依據刑事訴訟法第208條囑託所為之鑑
    定，該鑑定機關依同法206條所做成之鑑定意見書，為刑事
    訴訟法第159條除法律有規定者之情形，且該等機關依據其
    專業經驗及知識所為之鑑定所作成之書面陳述，具有相當之
    信憑性，自有證據能力。
四、再被告以外之人（包括證人、鑑定人、告訴人、被害人及共
    同被告等）於審判外之陳述雖不符刑事訴訟法第159 條之1
    至之4 等4 條之規定，而經當事人於審判程序同意作為證據
    ，法院審酌該言詞陳述或書面陳述作成時之情況，認為適當
    者，亦得為證據；當事人、代理人或辯護人於法院調查證據
    時，知有刑事訴訟法第159 條第1 項不得為證據之情形，而
    未於言詞辯論終結前聲明異議者，視為有前項之同意，同法
    第159 條之5 定有明文。立法意旨在於傳聞證據未經當事人
    之反對詰問予以核實，原則上先予排除。惟若當事人已放棄
    反對詰問權，於審判程序中表明同意該等傳聞證據可作為證
    據；或於言詞辯論終結前未聲明異議，基於尊重當事人對傳
    聞證據之處分權，及證據資料愈豐富，愈有助於真實發見之
    理念，且強化言詞辯論主義，使訴訟程序得以順暢進行，上
    開傳聞證據亦均具有證據能力。本件檢察事務官於96年1 月
    31日就證人林岑蔚警詢筆錄過程所作之勘驗報告中所為陳述
    ，其性質雖屬傳聞證據，惟其未再於本院審理中為陳述，且
    查無符合同法第159 條之1 至之4 等前4 條之情形，故所為
    證人林岑蔚警詢筆錄之勘驗內容，業經本院審理時予以提示
    並告以要旨，且各經檢察官、辯護人及被告等人表示意見。
    當事人或辯護人已知上述勘驗報告乃傳聞證據，且均未於言
    詞辯論終結前對該等勘驗報告內容異議，依前揭規定，上開
    檢察事務官之勘驗報告應具有證據能力。
貳、實體部分：
一、訊據上訴人即被告乙○○對上開事實供承不諱，核與證人林
    岑蔚、蔡靜婷、陳俊廷於原審所證述情節相符，而林岑蔚、
    蔡靜婷、陳俊廷為警查獲後經採尿送驗結果，均呈搖頭丸陽
    性反應，有高雄市立凱旋醫院濫用藥物尿液檢驗報告各1 份
    在卷可稽 (原審卷第78至80頁)， 足證林岑蔚、蔡靜婷、陳
    俊廷均有施用MDMA無訛，復有在林岑蔚身上所查獲之4 顆
    MDMA扣案可證，上開扣案之物經送高雄醫學大學附設中和紀
    念醫院檢驗，確呈MDMA陽性反應，亦有該醫院檢驗報告1 份
    在卷可稽 (毒偵字第2998號卷23頁)， 本件事證明確，被告
    幫助施用MDMA之犯行堪以認定。
二、按MDMA為毒品危害防制條例第2 條第2 項第2 款規定之第二
    級毒品，除法律另有規定者外，不得持有、施用；被告乙○
    ○與林岑蔚、蔡靜婷、陳俊廷約定集資購買MDMA，再由被告
    向「電線」之不詳姓名成年男子購買MDMA 8顆，攜至中正飯
    店4 樓416 室供林岑蔚、蔡靜婷、陳俊廷吸用，顯係基於幫
    助施用第二級毒品之犯意而為，核被告所為，係犯刑法第30
    條、毒品危害防制條例第10條第2 項之幫助施用第二級毒品
    罪，其因幫助施用而持有MDMA之低度行為，應為幫助施用之
    高度行為所吸收，不另論罪，其同時提供第二級毒品幫助林
    岑蔚、蔡靜婷、陳俊廷施用，係想像競合關係，應從一重處
    斷，公訴人起訴書以同條例第4 條第2 項之販賣第二級毒品
    罪起訴，尚有未洽，惟其持有之社會基本事實相同，本院自
    得變更起訴法條。又被告行為後，刑法業於94年2 月2 日修
    正公布部分條文，並於95年7 月1 日施行，修正施行前刑法
    第30條原規定：「幫助他人犯罪者，為從犯。雖他人不知幫
    助之情者，亦同。從犯之處罰，得按正犯之刑減輕之」，而
    現行刑法第30條則修正為：「幫助他人實行犯罪行為者，為
    幫助犯。雖他人不知幫助之情者，亦同。幫助犯之處罰，得
    按正犯之刑減輕之」。參照該條修正之立法理由說明，此項
    修正係「依學界通說既認幫助犯應採共犯從屬性說之『限制
    從屬形式』，使教唆犯及幫助犯之從屬理論一致，爰修正第
    1 項之文字，以杜疑義」、「…明示幫助犯之成立，亦以被
    幫助者著手犯罪之實行，且具備違法性為必要。至於被幫助
    者是否具有『有責性（罪責）』，皆不影響幫助犯之成立。
    因此如被幫助之人未滿14歲，或有第19條第1 項之情形而不
    罰，依幫助犯之限制從屬形式，仍得依其所幫助之罪處罰之
    」，是本次修正僅係參酌學說及實務見解，將幫助犯之條文
    規定予以明確化，以杜爭議，故解釋上修正施行前後刑法第
    30條第2 項之規定並無有利或不利於被告之問題，惟幫助犯
    是否得予減輕其刑，事涉行為之可罰性，參照最高法院95年
    度第9 次刑事庭會議決議之意旨，仍有刑法第2 條第1 項規
    定之適用。是本案應依被告行為時即修正前刑法第30條第1
    項之規定，論以幫助犯，並依同條第2 項之規定減輕其刑。
    修正後刑法第33條第5 款規定「罰金；新台幣1 千元以上，
    以百元計算之。」與修正前刑法第33條第5 款規定「罰金：
    1 元以上。」不同，本案罰金部分，經比較新舊法結果，以
    舊法有利於被告。
三、原審對被告予以論罪科刑，固非無見，惟查被告並無販賣第
    二級毒品，其詳如後述，原審遽論以販賣第二級毒品罪，尚
    有未洽，公訴人上訴意旨，以被告販賣第二、三級毒品應係
    數罪併罰，雖無理由，惟被告上訴意旨，執此指摘原判決不
    當，為有理由，應由本院將原判決予以撤銷改判；審酌被告
    前有施用毒品前科，應深知毒品之危害，仍不悔改，又幫助
    他人施用第二級毒品，助長施用毒品歪風，念其犯後供承犯
    行，態度尚佳等一切情狀，量處如主文第2 項所示之刑。又
    96年6 月15日訂定之中華民國96年罪犯減刑條例，業於96年
    7 月4 日經總統公布，於同年月16日施行，被告犯罪係在96
    年4 月24日以前，所犯非屬該條例第3 條第1 項所列不予減
    刑之罪名，爰依同條例第2 條第1 項第3 款、第7 條規定減
    其刑期2 分之1 ，併依同條例第9 條規定，併諭知易科罰金
    之折算標準，而被告行為時之易科罰金折算標準，依修正前
    罰金罰鍰提高標準條例第2 條前段（現已刪除）規定，就其
    原定數額提高為100 倍折算1 日，則易科罰金折算標準，應
    以銀元300 元折算1 日，經折算為新臺幣後，應以新臺幣
    900 元折算為1 日。惟95年7 月1 日修正公布施行之刑法第
    41條第1 項前段則規定：「犯最重本刑為5 年以下有期徒刑
    以下之刑之罪，而受6 個月以下有期徒刑或拘役之宣告者，
    得以新臺幣1000元、2000元或3000元折算1 日，易科罰金。
    」比較修正前後之易科罰金折算標準，以95年7 月1 日修正
    公布施行前之規定，較有利於被告，則應依刑法第2 條第1
    項前段，適用修正前刑法第41條第1 項前段規定，諭知如易
    科罰金以銀元300 元即新臺幣900 元折算1 日。
四、公訴意旨另以：被告乙○○明知MDMA（俗稱搖頭丸）屬毒品
    危害防制條例第2 條第2 項第2 款規定之第二級毒品，愷他
    命（俗稱K 他命）屬同條項第3 款所定第三級毒品，均不得
    持有或販賣，竟基於販賣第二級、第三級毒品之犯意，於民
    國95年3 月10日晚間11時許，利用蔡靜婷租用高雄市○○區
    ○○路7 號「中正飯店」4 樓416 室，作為慶生場所機會，
    以每顆MDMA新臺幣（下同）400 元、每包愷他命1000元之代
    價，將第二級毒品MDMA4 顆、第三級毒品愷他命3 包販賣給
    林岑蔚。同日晚上11時50分許，在上處為警查獲，並扣得乙
    ○○所有與本案犯罪無關之第二級毒品甲基安非他命1 包（
    此部分另經原審判刑確定）；嗣更自林岑蔚身上扣得向乙○
    ○所購買之MDMA4 顆及愷他命3 包，因認被告乙○○涉犯毒
    品危害防制條例第4 條第2 項、第3 項之販賣第二級、第三
    級毒品罪嫌云云。本件公訴人認被告乙○○涉有上開販賣第
    二、三級毒品罪嫌，無非係以證人林岑蔚於警詢之證述並有
    警方在其身上查獲之MDMA4 顆及愷他命3 包扣案，為其主要
    論據；經訊據上訴人即被告乙○○矢口否認有何販賣第二級
    毒品MDMA、第三級毒品愷他命給林岑蔚之犯行，辯稱：我係
    與林岑蔚、蔡靜婷、陳俊廷等人合資購買毒品，準備在中正
    飯店為蔡靜婷慶生時施用，並非賣毒品給林岑蔚等語。按犯
    罪事實應依證據認定之，無證據不得認定犯罪事實，刑事訴
    訟法第154 條第2 項定有明文。又認定犯罪事實所憑之證據
    ，雖不以直接證據為限，間接證據亦包括在內；然而無論係
    直接或間接證據，其為訴訟上之證明，須於通常一般之人均
    不致有所懷疑，而得確信其為真實之程度者，始得據為有罪
    之認定，倘其證明尚未達到此一程度，而有合理性之懷疑存
    在時，即難為有罪之認定（最高法院76年度台上字第4986號
    判例意旨參照）。又所謂證據，係指足以認定被告確有犯罪
    行為之積極證據而言，該項證據自須適合於被告犯罪事實之
    認定，始得採為斷罪資料。苟積極證據不足為不利於被告事
    實之認定時，即應為有利於被告之認定，更不必有何有利之
    證據（最高法院29年度上字第3105號、30年度上字第816 號
    判例意旨參照）。再按施用毒品者所稱向某人買受毒品之指
    證，不得作為該人受有罪判決之唯一證據，仍須調查其他必
    要之證據，以察其是否與事實相符；亦即須有補強證據以擔
    保其指證之真實性，始得採為論罪之依據。然其所補強者，
    非以事實之全部為必要，祇須補強證據與該指證相互利用，
    足使犯罪事實獲得確信者，即可當之（最高法院96年度台上
    字第2332號判決意旨參照）；經查：
  (一)證人林岑蔚於警詢中雖證稱：我係於查獲當日23時許，在中
    正飯店之416室房內以每顆搖頭丸400元、每包愷他命1000元
    之代價，向被告乙○○購得搖頭丸4 顆、愷他命3 包，共計
    46 00 元等語（見警詢卷第11、12頁），證述向被告購買搖
    頭丸及愷他命；惟於檢察官偵訊時改稱：「我與乙○○一起
    合買的，…，我在警詢筆錄的意思是我們一起合買的，不是
    我向他買的」「我拿錢給乙○○，託他去買、、、大家4 個
    人一起買，我出900 元」等語（95偵8157卷第15頁、18頁）
    ；於原審亦改稱：「我與被告、蔡靜婷、陳俊廷在學校約定
    集資購買的，我們4 個人要買的量都一樣，每人出900 元，
    總共可以買4 顆搖頭丸及3 包愷他命，我現在不確定當時交
    給被告多少錢，愷他命是我將2 包分成3 包」「我自己的部
    分應該是直接交給被告，其他人的部分我忘了，…，有可能
    是大家把錢給我，我就把錢給被告」等語（原審卷第97至
    106 頁）。則證人林岑蔚於警詢時稱向被告購買毒品，而於
    偵審時稱係與被告一同出資合買毒品，證人所述前後不一，
    警詢之陳述已非無疑；況本件警方臨檢之時間為該日23時50
    分，苟被告甫以4600元販賣毒品給證人林岑蔚，則警方應即
    可搜索被告身上扣得交易現金，然本件並無交易款項扣案，
    證人即查獲警員甲○○於本院審理時亦到庭證稱：回到警局
    作筆錄時，沒有進一步查到被告身上有交易的這些現金等語
    ，且被告身上僅扣得安非他命0.056 公克（原判決附表編號
    4） ，並於現場桌上扣得被告承認為其所有之K 他命0.285
    公克（原判決附表編號5） 數量微少，且未扣得被告持有第
    二級毒品MDMA搖頭丸，並無證據證明被告備有毒品存貨供應
    販賣營利。可見被告所辯是事先集資收錢，由其向他人購買
    回來，核與證人林岑蔚於偵審中所證述「錢是事先交給被告
    」此一基本事實相符。
  (二)本件被告與證人林岑蔚及現場被查獲之蔡靜婷、陳俊廷等多
    人均為同班同學，當日是為蔡靜婷生日而同至飯店慶生，此
    據被告陳明在卷，並經證人林岑蔚、陳俊廷於原審證述屬實
    ，而當日除被告與證人林岑蔚身上持有毒品之外，其他人身
    上並未被查獲持有毒品，復據證人甲○○於本院審理時證述
    明確；故蔡靜婷、陳俊廷等人為掩飾其等施用毒品之行為，
    在身上無毒品之情況下，自不敢承認施用或集資購買毒品，
    故其等於警訊中不敢承認有請被告購買毒品一同慶生助興，
    亦屬常情，從而在警訊時除證人林岑蔚證述其向被告購買毒
    品外，並無其他人同此供述；然證人林岑蔚於同日移送偵訊
    及蔡靜婷、陳俊廷於偵查中即均陳明係委託被告購買，供承
    係一起湊錢合資購買之事實無誤，並坦承當日確有施用搖頭
    丸之事實（見偵查卷第18、41頁），復有其等之尿液檢驗報
    告可證確有施用之事實（見原審卷第78至80頁），是當日現
    場之人可能均已施用或準備施用被告購買回來之毒品，並事
    前已知悉要以此方式慶生作樂，因個人之利害關係，不欲牽
    連過廣故彼此間陳述均有所保留，故其等相互間陳述出資之
    金額、收款之方式等細節互有不符，應可理解，自難以此遽
    認被告所辯集資購買毒品之辯解不實。
  (三)又本件既係同學間因集體籌資由被告購買毒品慶生助興，則
    如同購買蛋糕慶生一樣，有些人有出錢，有些人沒有出錢，
    若有到場亦可享用；有出錢的人亦是各自量力而為，自由出
    資，並非如一般集資購買依數量計算價錢並斤斤計較之情況
    可比，故被告或出資之人實無法記憶何人出多少錢及收錢的
    細節情況，且現場除桌上之K他命外，其餘既存放在證人林
    岑蔚身上，顯非林岑蔚一人所有，此由證人林岑蔚於同日移
    送偵訊時即稱「那是之前就合買了，所以我就不知道我出了
    多少錢，1000元一包K 他命，400 元一顆搖頭丸，是被告告
    訴我的」（見偵查卷第18頁），可見證人林岑蔚警訊時係不
    想拖累他人，故在其身上被查獲之毒品自己承擔為其所有，
    只是在交代來源時不得不將被告所告知之行情價格換算其所
    持有之毒品，以為交代，而造成其與被告於警訊中就出資等
    細節陳述不一，更與其後證人蔡靜婷、陳俊廷於原審到庭證
    述合資購買之情節有出入，自亦難以此遽謂證人林岑蔚、蔡
    靜婷、陳俊廷於偵、審所證述合資購買毒品之情不實。
  (四)綜上所述，本件檢察官所提關於證明被告乙○○販賣第二、
    三級毒品予林岑蔚之證據，尚未達於通常一般之人均不致有
    所懷疑，而得確信其為真實之程度，而仍有合理性之懷疑存
    在；此外，本院又查無其他證據足證被告乙○○確有上開犯
    行，要屬不能證明被告有販賣第二、三級毒品之犯行。而公
    訴人起訴販賣第二級毒品部分，業經本院變更起訴法條論處
    幫助施用第二級毒品罪責，已如前述。被告幫助施用第三級
    毒品部分因不成立犯罪，惟被告被訴販賣第三級毒品與上開
    論罪科刑部分，即無裁判上一罪關係，是被告被訴販賣第三
    級毒品部分，另為無罪之諭知。
據上論斷，應依刑事訴訟法第369條第1項前段、第364條、第299
條第1 項前段、第300 條、第301 條第1 項，毒品危害防制條例
第10條第2 項、刑法第2 條第1 項前段、第11條前段、第55條、
修正前刑法第30條、第41條第1 項、修正前罰金罰鍰提高標準條
例第2 條，中華民國96年罪犯減刑條例第2 條第1 項第2 款、第
7 條、第9 條，判決如主文。
本案經檢察官郭振昌到庭執行職務。
中    華    民    國    97    年    6    月    17    日
                  刑事第三庭    審判長法  官  周賢銳
                                      法  官  黃仁松
                                      法  官  黃憲文
以上正本證明與原本無異。
檢察官如不服本判決應於收受本判決後10日內向本院提出上訴書
狀，其未敘述上訴理由者，並得於提起上訴後10日內向本院補提
理由書狀（均須按他造當事人之人數附繕本）「切勿逕送上級法
院」。
被告不得上訴。
中    華    民    國    97    年    6    月    17    日
                                      書記官  施耀程


司法院資訊處製作；財團法人民間司法改革基金會備份。
